臺灣高等法院高雄分院民事判決　九十二年度保險上更(一)字第三號
　　　上　訴　人　　中國人壽保險股份有限公司
　　　法定代理人　　辜仲立
　　　訴訟代理人　　李明益律師
　　　　　　　　　　啟夫律師
　　　被　上訴人　　乙○○
?
　　　訴訟代理人　　吳旭洲律師
　　　複代理人　　　彭建寧律師
　　　　　　　　　　甲○○
?
當事人間給付保險金事件，上訴人對於中華民國八十九年三月十日臺灣高雄地方法院
八十七年保險字第七二號第一審判決提起上訴，經最高法院第一次發回更審，本院於
民國九十三年四月十三日辯論終結，判決如下：
　　　主　　　文
上訴駁回。
第二審及發回前第三審訴訟費用由上訴人負擔。
　　　事實及理由
一、被上訴人主張：被上訴人之父鍾麟祥因與友人計劃進行環島旅行，而於八十五年
　　九月二十五日下午三時許，以自己為被保險人，親自向上訴人提出旅行平安險要
    保之申請，並指定其子鍾文寬為受益人，保險期間自八十五年十月一日起至同年
    十月十一日止共計十天，保險金額新台幣（下同）一千萬元，目的地為台灣全島
    ，交通工具則為飛機及汽車。此一要保經上訴人於同年九月二十六日同意承保，
    並簽發上開內容之要保書／收據乙份交由被上訴人之父鍾麟祥收執。嗣鍾麟祥又
    於同年九月三十日向上訴人提出書面申請，將系爭保險契約之受益人變更為被上
    訴人，亦經上訴人於當日同意此一變更內容。詎被保險人鍾麟祥竟於同年十月十
    日於旅行回程中，騎乘機車撞及路旁電線桿而死亡，經被上訴人於當日即向上訴
    人請求給付保險金，竟遭上訴人拒絕，爰依保險法第五條及系爭保險契約之約定
　　，提起本件訴訟，求為判決上訴人應給付被上訴人一千萬元，及自八十五年十月
    十一日起至清償日止，按年息百分之五計算之利息，並陳明願供擔保，請准宣告
　　假執行。上訴人則以系爭保險契約已約明需由被保險人親自簽名始生效力，則被
　　保險人鍾麟祥既未親自簽名投保，其並無投保意思，系爭保險契約並未成立，縱
　　保險契約已經成立，亦係由第三人所投保，依保險法第一百零五條之規定，未經
　　保險人承認應屬無效，且被保險人鍾麟祥亦無變更受益人之權利。退而言之，被
　　保險人鍾麟祥並未告知上訴人已向多家保險公司投保，係屬惡意複保險，系爭保
　　險契約亦屬無效。縱系爭保險契約有效，惟系爭事故係發生在被保險人鍾麟祥旅
　　遊返家之後，並非在契約約定旅遊期間內所發生之保險事故，則上訴人亦不負理
　　賠責任等語資為抗辯。並簽辯聲明：(一)被上訴人之訴及假執行之聲請均駁回。(二)
　　如受不利判決，願供擔保，請准免為假執行。
二、本件原審對於被上訴人之請求，判決：(一)上訴人應給付被上訴人一千萬元，及自
    八十五年十月十一日起至清償日止，按週年利率百分之五計算之利息。(二)訴訟費
    用由上訴人負擔，並依兩造之陳明，分別酌定相當擔保金額，併予宣告假執行及
    免為假執行。上訴人聲明不服，上訴聲明求為判決：(一)原判決廢棄。(二)被上訴人
    在第一審之訴及假執行之聲請均駁回。(三)第一、二審及發回前第三審訴訟費用由
    被上訴人負擔。被上訴人則答辯聲明：(一)上訴駁回。(二)訴訟費用由上訴人負擔。
三、被上訴人主張伊父鍾麟祥於八十五年九月二十五日下午三時許，以自己為被保險
    人，向上訴人投保旅行平安險，並指定其子鍾文寬為受益人，保險期間自八十五
    年十月一日起至同年十月十一日止共十天，保險金額一千萬元，目的地為台灣全
    島，交通工具則為飛機及汽車。此一要保申請經上訴人於同年九月二十六日同意
    承保，並簽發上開內容之要保書、收據一份交由伊父鍾麟祥收執，嗣伊父鍾麟祥
    又於同年九月三十日向上訴人提出書面申請，將系爭保險契約之受益人變更為被
    上訴人，亦經上訴人於當日同意此一變更內容，詎被保險人鍾麟祥竟於八十五年
    十月十日在高雄縣美濃鎮○○路○段水道橋高分十四號電線桿前，因騎乘機車撞
    及路旁電線桿死亡之事實，業據被上訴人提出中國人壽旅行平安保險要保書、收
    據、中國人壽保險股份有限公司要保書、中國人壽保險股份有限公司契約變更申
    請書、旅行平安保險單條款各一份為證，且為上訴人所不爭執，並經原審調閱臺
    灣高雄地方法院檢察署八十五年相字第九一七號卷宗查明屬實，自應信被上訴人
    此部分主張為真實。雖上訴人以前揭情詞置辯，惟查：
　(一)按保險契約，於雙方當事人意思表示一致時，契約即告成立，並非要式行為。至
    於保險單或暫保單之出給作成或交付，係契約成立後，保險人應履行之義務，其
    作用雖可作為保險契約之證明，但並非謂保險契約之成立，以保險單之作成及交
    付為要件。申言之，保險契約為諾成契約，於當事人就保險條件（標的、費率、
    危險）互相意思表示一致時，契約即已成立，至保險單之作成與交付，僅為完成
    保險契約之最後手續，亦即係證明保險契約是否成立之方法，故保險契約在法律
    上之效力，並非自始繫於保險單（參閱最高法院六十四年台上字第一七七號判決
    意旨）。查本件要保人鍾麟祥以自己為被保險人，於八十五年九月二十五日向上
    訴人投保旅行平安保險，上訴人則於同年月二十六日同意承保，此有兩造不爭執
    其真正之旅行平安保險要保書／收據一份在卷可憑（見原審卷第六頁），且上訴
    人公司世華通訊處經理王景坤亦於原審證稱：「（保單）我有簽名沒錯，：：簽
    名即認可，就是形式，書面審查無誤就簽名表示願承保」等語（見原審卷第一三
    三頁背面），參以證人鍾滿生於原審供證：「我和鍾麟祥去中國人壽（業務員處
    ）投保：：：鍾麟祥提議要去中國人壽投保」等語，證人即上訴人承辦系爭保險
    契約之業務員劉文連亦於原審證稱：「我把保單交到公司去，公司審核只要要保
    人姓名與簽單姓名相符即可，公司不會問是否為要保人親簽，本案我有送到總公
    司去，公司有核准。是他們（即被保險人鍾麟祥及其友人等）主動來找我，他們
    有投保之意願」等語，揆諸前揭說明，雙方當事人就系爭旅行平安保險之保險條
    件互相意思表示已告一致，自應認系爭旅行平安保險契約業已成立。
　(二)至於系爭要保書／收據記載：「注意：本保險契約須經被保險人／要保人及本公
    司授權代表人親自簽名」等語，然上開文字並未約明有關未經親自簽名之效力，
    則該文字之記載尚無從構成系爭保險契約之生效要件約定，是以縱認被保險人鍾
    麟祥未親自簽名，亦不影響系爭保險契約之有效成立。
　(三)又人身既屬無價，如發生保險事故，即難認有何賠償超逾損害之情形，而與保險
    法有關複保險之規定，係在避免超額保險，以防道德危險發生之立法目的尚屬有
    間。倘保險法有關複保險之規定於人身保險亦有適用，則要保人為複保險而依同
    法第三十六條之規定，將他保險人之名稱及保險金額通知各保險人後，於保險事
    故發生時，依同法第三十八條之規定，各保險人僅就其所保金額，負比例分擔之
    責，其賠償總額不得超過保險標的之價值，此不僅與人身保險為定值保險，定額
    保險之本質有違，且將人身價值侷限於某一價格，自屬輕蔑人類之生命、身體，
    可見複保險通知之義務，雖列於保險法總則章，但其適用範圍應僅限於財產保險
    而不及於人身保險（參閱最高法院九十二年度台上字第五三四號判決意旨），是
    被上訴人之父鍾麟祥向上訴人所投保之系爭旅行平安險，因係屬人身保險之一種
    ，縱然被上訴人之父於同一時間就同一保險利益及保險事故，向八家保險公司投
    保旅行平安險，固屬保險法第三十五條所稱之複保險，但並無同法第三十六條、
    第三十七條關於通知及無效規定之適用。況證人即本件上訴人承辦業務人員劉文
    連於原審證稱：「要保人（即鍾麟祥）帶回家去寫的（要保書）只有簽名，其他
    是我填的，保險單拿回來後，他告訴我保額，保險時間，受益人是他告訴我，我
　　填的，要保書上除簽名外，其他都是我填的」等語（見原審卷第一一一頁），依
　　證人之上開證詞，足徵身為上訴人公司代理人之劉文連並未要求鍾麟祥就要保書
　　上之詢問作何陳述，而鍾麟祥對於要保書上之詢問，應認為僅係單純之「沈默」
　　，並無「故意不為通知」，或「意圖不當得利而為複保險」之情形，自不能將系
　　爭旅行平安保險解釋為惡意複保險，而認其契約為無效。
　(四)又解釋當事人之契約，應以當事人立約當時之真意為準，而真意何在，又應以過
    去事實及其他一切證據資料為斷定之標準，不能拘泥文字致失真意（參閱最高法
    院三十九年台上字第一０五三號判例）。查系爭保險事故發生於八十五年十月十
    日下午，尚在系爭保險契約承保之保險期間，雖系爭旅行平安保險契約第二條約
    定：「被保險人於本契約有效期間內，因遭遇外來突發之意外傷害事故，並以此
    意外事故為直接且單獨原因，致其身體蒙受傷害或因而殘廢或死亡者，依照本契
    約的約定，給付保險金」，並未註明限於旅行意外，然依同契約第四條有關交通
    工具延誤延長保險期間之約定，及卷附旅行平安保險要保書及保險費收據，載明
    被保險人旅行目的地為台灣全島，交通工具為搭乘飛機，汽車等情觀之，旅行平
    安險所承保者，乃旅行期間之意外至明。況旅行平安險不分被保險人之年齡、職
    業等，概以統一費率計收保險費，而一般平安保險須視各被保險人之年齡、職業
    等分別不同之費率計收保險費，益見旅行平安險所承保者，係旅行期間內之意外
    事故，尚不及於旅行期間以外之一般事故。否則各保險人亦應因年齡、職業之不
    同，而異其保險費率。是旅行平安險其性質應認係為分散被保險人於旅行期間內
    因旅行意外所致之死亡、殘廢、身體傷害，醫療費用之危險而為之保險，其保險
    範圍限於旅行期間發生之旅行意外，尤無疑義，是以本件旅行平安保險契約，亦
    不因契約未明定限於旅行意外而異其保險範圍。故，並非保險契約有效期間內發
    生之意外事故，保險人均應負理賠責任（參閱最高法院八十六年台上字第一二九
    六號判決意旨），又：(1)系爭事故係因被保險人鍾麟祥撞上道路散落之鋁罐後，
    失控碰撞電線桿所致，此有經原審調閱無訛之臺灣高雄地方法院檢察署八十五年
    相字第一九一七號卷內所附道路交通事故調查表一份在卷可憑，而該事故係發生
    在高九十五線一公里八百公尺南向車道處，鋁罐則係掉落在水道橋高分十四號電
    線桿之北面，事故後之機車則在鋁罐與電線桿間偏東側處，此觀前開事故調查報
    告表所附現場圖即明。該事故既因撞上鋁罐失控後撞及電線桿所致，若被保險人
　　鍾麟祥當時係由南向北方向行進，當無先撞上鋁罐失控後又撞及南面數公尺外之
    電線桿之理。故由現場狀況及相關位置觀之，被保險人鍾麟祥事故當時應係由北
    向南行駛。(2)另證人童貴台於原審到庭供證：被保險人鍾麟祥係與其他三名友人
　　開車出遊回來後，將車開到其家中停放後，換騎機車回家等語（見原審卷第一六
　　一頁、第一六二頁），而證人童貴台之住處係在被保險人鍾麟祥住處之北面，此
　　亦有上訴人所繪製之現場簡圖一份在卷可稽（見原審卷第一九０頁），而被保險
　　人鍾麟祥係於由北向南方向行駛中發生系爭事故，已如前述，更與自證人童貴台
　　住處返家之方向相符，是證人童貴台所證被保險人鍾麟祥事故當時係至證人童貴
　　台住處停放車輛後返家等情堪予採信。(3)系爭保險契約所約定之旅行目的地為台
    灣全島，交通工具為搭飛機、汽車。而旅行平安險所承保者，固非包括保險有效
    期間之所有意外事故，而限於旅行期間內之意外，惟所謂旅行期間，並非僅指在
    旅遊目的地活動期間，自旅遊目的地返家期間因搭乘交通工具所可能發生之意外
    事故，亦包括在旅行期間內，始符合旅遊平安保險之目的。故被保險人鍾麟祥開
    車出遊後停妥車輛再行換騎機車回家之期間，仍為旅遊平安保險承保之範圍，從
    而系爭意外事故既係發生在旅遊期間之旅遊意外，即屬系爭保險契約所約定之承
    保範圍，上訴人自應依系爭保險契約之約定，負給付保險金之責任。
　(五)按人壽保險之要保人，除聲明放棄處分權外，得任意以契約變更受益人或處分受
    益人得享受保險利益之範圍。保險法第一百十一條定有明文。而系爭保險契約原
    指定訴外人鍾文寬為受益人，嗣於八十五年九月三十日經要保人鍾麟祥變更為上
    訴人，此有契約變更申請書一份在卷可稽，並經證人劉文連於原審證稱：被保險
    人鍾麟祥有要求變更受益人並將契約變更聲請書拿回去寫等語屬實，是應認被上
    訴人為系爭保險契約之受益人。又保險法第五條規定，本法所稱受益人，指被保
    險人或要保人約定享有賠償請求權之人，要保人或被保險人均得為受益人。又依
    民法第二百三十三條第一項前段規定，遲延之債務，以支付金錢為標的者，債權
    人得請求法定利率計算之遲延利息。查系爭保險契約第五條約定：「被保險人於
    本契約有效期間內遭遇第二條約定的意外傷害事故，並以此意外傷害事故為直接
    且單獨原因，自意外傷害事故發生之日起一百八十日以內死亡者，本公司按保險
    金額給付死亡保險金」等語，而系爭保險契約約定保險金額為一千萬元等情，均
    觀該要保書及保險單條款即明。又被保險人鍾麟祥發生系爭事故後，於當日晚間
    八時死亡，此有前揭相驗卷附之死亡證明書一紙附卷可證。依系爭契約第五條之
    約定，上訴人應給付死亡保險金一千萬元，而被上訴人為系爭保險契約之受益人
    ，已如前述，依前揭規定，被上訴人請求上訴人給付保險金一千萬元及自八十五
    年十月十一日起至清償日止，按年息百分之五計算之利息，即屬有據，應予准許
    。
四、綜上所述，原審因認被上訴人主張依系爭旅行平安保險契約之法律關係，請求上
    訴人給付一千萬元及自八十五年十月十一日起至清償日止，按週年利率百分之五
    計算之利息，為有理由，而為被上訴人勝訴之判決，並依兩造之陳明，分別酌定
    相當擔保金額，併予宣告假執行及免為假執行，經核尚無不合，上訴論旨，指摘
    原判決不當，求予廢棄改判，非有理由，應予駁回。
五、本件事證已臻明確，兩造其餘攻擊防禦方法與本案判決結果無影響，爰不一一論
    述。
六、據上論結，本件上訴為無理由，依民事訴訟法第四百四十九條第一項、第七十八
    條，判決如主文。
中　　　華　　　民　　　國　　九十三　　年　　　四　　　月　　二十七　　日
　　　　　　　　　　　　　　　　　　　　　　　　民事第一庭
~B1審判長法官　黃金石
~B2法　　　官　魏式璧
~B3法　　　官　吳登輝
正本係照原本作成。
如對本判決上訴，須於判決送達後二十日內向本院提出上訴狀，未表明上訴理由者，
，應於上訴後二十日內向本院提出理由書（均須按他造當事人之人數附繕本）。上訴
時應提出委任律師或具有律師資格之人之委任狀，並依附註條文規定辦理。
中　　　華　　　民　　　國　　九十三　　年　　　四　　　月　　二十八　　日
~B法院書記官　梁美姿
附註：
民事訴訟法第四百六十六條之一：
對於第二審判決上訴，上訴人應委任律師為訴訟代理人，但上訴人或其法定代理人具
有律師資格者，不在此限。
上訴人之配偶、三親等內之血親、二親等內之姻親，或上訴人為法人、中央或地方機
關時，其所屬專任人員具有律師資格並經法院認為適當者，亦得為第三審訴訟代理人。
第一項但書及第二項情形，應於提起上訴或委任時釋明之。
                                                                        ｋ
